行　政　法　院　判　決　　　　　　　　　　　　　八十七年度判字第一二九九號
　　原　　　告　甲○○
　　被　　　告　財政部高雄市國稅局
右當事人間因贈與稅事件，原告不服行政院中華民國八十六年八月三十日台八十六訴
字第三三七四二號再訴願決定，提起行政訴訟。本院判決如左︰
　　主  文
原告之訴駁回。
　　事  實
緣本件被告於審理被繼承人林顏秀琴（民國八十三年五月三十日死亡）遺產稅時，發
現其生前於八十一年十一月十九日向高雄銀行抵押借款新台幣（下同）四○、○○○
、○○○元，用以償還原告原向該銀行之貸款，被告乃核定贈與總額四○、○○○、
○○○元，因贈與人死亡，乃以繼承人即原告、林神龍及林淑慧為納稅義務人發單補
徵贈與稅額一四、二六八、七五○元。原告不服，申請復查及提起訴願、再訴願，均
遭駁回，遂提起行政訴訟。茲摘兩造訴辯意旨於次：
原告起訴意旨及補充理由略謂：一、被告僅以被繼承人生前於八十一年十一月十九日
向高雄銀行抵押借款四千萬元償還原告原向該銀行之貸款四千萬元，即認定為贈與行
為，並核定應納贈與稅一四、二六八、七五○元，並無其他積極證據可證明其主張之
事實為真實。該處分顯屬違法，並有損害原告之權益。二、前述高雄銀行轉帳，係屬
夫妻間利用戶頭向銀行貸款週轉資金，確非贈與行為，奈因訴願及再訴願中未能提出
供財政部及行政院，足以採信之證據而遭駁回。原告乃向高雄銀行請求影印有關資料
以證明原告主張之事實均屬真實，被告所主張之「贈與」不能成立。三、謹將原告向
高雄銀行請求影印提出之檔案之資料說明如次：(一)七十九年十月二十六日，原告簽付
二、六一○萬元ＳＰ0000000帳號七三○－一支票，償還林顏秀琴借款。(二)七
十九年十月二十七日，原告簽付九七四萬元，七十九年十月二十九日一、○一三萬元
支票二張償還林顏秀琴借款。(三)七十九年十一月二日，原告簽付ＫＳＰ000000
0號支票二九、○五○、五四九元支票，償還林顏秀琴借款。（(1)七十九年十月二十
六日所借四百萬元利息八、三六一元，(2)同年月日所借五百萬元利息一○、九三八元
，(3)七十九年十月二十七日所借一千萬元利息一八、七五○元，(4)七十九年十月二十
九日所借一千萬元正利息一二、五○○元，合計二九、○五○、五四九元。）(四)七十
九年十一月十七日，原告簽付ＫＳＰ0000000號支票二○、○二五、○○○元
，償還林顏秀琴七十九年十一月十三日所借二○、○○○、○○○元本金及利息二五
、○○○元借款。(五)八十一年十一月十九日林顏秀琴自高雄銀行活儲存款帳號六九○
三○五號領出存款九○○萬元、九○○萬元、八○○萬元、七○○萬元、七○○萬元
，共計四千萬元，轉帳清償原告借款（此筆轉帳被誤認為「贈與」而核定應繳贈與稅
一四、二六八、七五○元。）(六)八十二年五月十五日原告簽付四○、二七三、七二二
元ＫＳＰ0000000帳號七三○－一號高雄銀行支票乙紙，轉帳還清林顏秀琴八
十二年四月十九日所借本金四○○萬元及利息二六、七三二元與本金三、六○○萬元
及利息二四七、○○○元正借款。(七)原告按期簽付高雄銀行支票存款帳號七三○－一
號繳付本人及林顏秀琴借款本金或利息之支票金額、期日、號碼計有十四張，據此可
以證明原告主張之事實，確屬真實，而非被告所稱「贈與」，各該支票詳如下述：(1)
10. KSP0000000 0、○二九、二五○元，(2)6.15. KSＺ0000000 00、五五九、
六三九元，(3)5.7. KSＺ0000000 00、一四六元，(4)7. KSＺ0000000 000、
○○○元(5)8.19. KSＺ0000000 000、○○○元，(6)9. KSＺ0000000 000、
○○○元，(7)10. KSＺ0000000 000、○○○元，(8)12.20. KSＺ0000000 000
、○○○元，(9)12.20. KSＺ0000000 00、八三三元，(10)1.20. KSＺ0000000 00、
八六一元，1.20. KSＺ0000000 000、五○○元，2. KSＺ0000000 000
、三六一元，3.20. KSＺ0000000 000、七七八元，4. KSＺ0000000 00
0、三六一元。四、又鈞院八十五年判字第一九八○號判決中指出：遺產及贈與稅法
於八十四年一月十三日修正公布後，配偶相互贈與之財產，已不計入贈與總額課徵贈
與稅，又依八十五年七月三十日新修正之稅捐稽徵法第四十八條之三從新從輕規定，
仍在訴願、再訴願及行政訴訟中尚未確定之案件均有其適用。五、謹就被告答辯，補
充說明如下：被告之答辯，不外以原告未能提出證據證明夫妻間之借貸，從而認系爭
款項屬贈與，課徵贈與稅。惟查原告於復查時與訴願時，雖說詞有不一之處，但所主
張之事實均為「系爭四千萬元確屬償還借款而非贈與」，則與再訴願及起訴所主張之
事實及理由完全相同，且提出相關證據計有(1)原告簽付高雄銀行帳號七三○一號支票
影本計二十一張，(2)林顏秀琴高雄銀行活期儲蓄存款帳號二九九二－二放款收回傳票
影本十七張，(3)高雄銀行放款及利息到期通知書影本十五份，足資證明原告主張之事
實。六、綜上所述，請為判決將再訴願決定、訴願決定及原處分均予撤銷，以保原告
權益等語。
被告答辯意旨略謂︰一、按「財產之移動，具有左列各款情形之一者，以贈與論，依
本法規定，課徵贈與稅：一、在請求權時效內無償免除或承擔債務者，其免除或承擔
之債務。」為遺產及贈與稅法第五條第一款所明定。二、原告雖主張系爭款項係被繼
承人林顏秀琴償還原向伊之借款，惟復查時原告除提示其本人高雄銀行支票存根影本
十紙及發票人為被繼承人高雄市第五信用合作社新興分社支票影本兩紙外，並未舉出
確有借貸事實之具體事證，且原告所開立之兩紙高雄銀行支票（支票號碼Ｈ0000
000－0）金額分別為一、○○○萬元及三○○萬元，兌領日期分別為七十七年五
月二十八日及同年六月九日（此有高雄銀行八十五年四月二日（）高銀儲會字第四
八五號函檢送相關資料可稽），均在被繼承人七十六年六月九日取得高雄市○○區○
○段二小段一二一三地號土地所有權之後，故主張該等款項係借予被繼承人支付土地
款乙節，殊與常情有背，又訴願時，轉口辯稱上情乃購地款先由案外人林國寶墊付所
致，惟仍未能提示證明文件，以佐其詞，顯係隨被告查核方向而變更主張，殊非可採
。又原告分別於七十四年六月二十九日及同年十一月十八日開具之八紙高雄銀行支票
（支票號碼分別為Ｈ0000000－0、Ｈ0000000－00）金額各為五○
萬元，共計四○○萬元，俱由案外人王翠月在票據後背書，有高雄銀行函查文件可稽
，核與原告復查所稱該等款項係借予被繼承人不符，訴願時雖泛稱票款轉借他人，然
乏證據可憑，足證原告所訴顯屬飾辭，要無可採。再查原告於被告原核定時表示系爭
款項四、○○○萬元係被繼承人用於償還前分別於八十年一月十九日及同年十月十一
日、十月二十四日向原告之借款，金額分別為一七、五七五、○○四元、一六、○七
○、一七四元及四、○二九、二五○元，及嗣又陸續向原告調借之二、三二五、五七
二元，合計四、○○○萬元，核與復查時同一系爭款項之用途前後說詞迥然有別，訴
願時仍執前詞，再訴願時復轉口辯稱七十四年至七十六年間被繼承人向其借款即達五
三、○○○、○○○元，被繼承人貸得系爭四、○○○萬元係償還其先前向原告之借
款云云，然於起訴時又轉口辯稱原告自七十九年起陸續借款予被繼承人，被繼承人於
八十一年十一月十九日將系爭四、○○○萬元轉帳清償原告之銀行借款。綜上，原告
對於系爭四、○○○萬元自被繼承人存款帳戶轉帳予原告之理由，竟每次皆說詞不同
，則原告所訴各節自無足採，參諸鈞院三十六年判字第十六號及七十年判字第一一七
號等判決意旨，原告既未能就主張事實舉證證明，自不能認其主張為有理由，從而被
告予以認屬贈與，嗣因林顏秀琴業已死亡，乃以繼承人即原告、林神龍及林淑慧等三
人為納稅義務人發單課徵贈與稅，並無不洽。三、至訴稱配偶相互贈與之財產，於八
十四年一月十三日修正遺產及贈與稅法後，已不計入贈與總額課徵贈與稅，並舉鈞院
八十五年判字第一九八○號判決主張本案有適用稅捐稽徵法第四十八條之三從新從輕
規定乙節，查所舉判決並未著為判例，無拘束本案之效力，又本案贈與行為發生於八
十一年，則依「實體從舊」之法律適用原則，自仍應依行為時遺產及贈與稅之規定辦
理；另稅捐稽徵法第四十八條之三係指處罰之法律應從新從輕而言，並不及於課稅之
法律。所訴核不足採，併此辯明。四、基上論述，原告之訴並無理由，請予駁回，以
維稅政等語。
    理  由
按「凡經常居住中華民國境內之中華民國國民，就其在中華民國境內或境外之財產為
贈與者，應依本法規定，課徵贈與稅。」、「本法稱財產，指動產、不動產及其他一
切有財產價值之權利。本法稱贈與，指財產所有人以自己之財產無償給予他人，經他
人允受而生效力之行為。」、「財產之移動，具有左列各款情形之一者，以贈與論，
依本法規定，課徵贈與稅：一、在請求權時效內無償免除或承擔債務者，其免除或承
擔之債務。」為行為時遺產及贈與稅法第三條第一項、第四條第一項、第二項及第五
條第一款所明定。又「被繼承人死亡前三年內之贈與應併課遺產稅者，如該項贈與至
繼承發生日止，稽徵機關尚未發單課徵時，應先以繼承人為納稅義務人開徵贈與稅，
再依遺產及贈與稅法第十五條及第十一條第二項規定辦理，惟該項贈與稅不得再自遺
產總額中扣除。」復經財政部八十一年六月三十日台財稅第八一一六六九三九三號函
釋在案，所持見解，於法並無不合，得予援用。本件被告於審理被繼承人林顏秀琴（
八十三年五月三十日死亡）遺產稅時，發現其生前於八十一年十一月十九日向高雄銀
行抵押借款四○、○○○、○○○元，用以償還原告原向該銀行之貸款，被告乃核定
贈與總額四○、○○○、○○○元，因贈與人死亡，乃以繼承人即原告、林神龍及林
淑慧為納稅義務人發單補徵贈與稅額一四、二六八、七五○元。原告循序起訴謂其自
七十九年起陸續借款予被繼承人，被繼承人於八十一年十一月十九日將系爭四、○○
○萬元轉帳清償原告之銀行借款，故該轉帳係屬夫妻間利用戶頭向銀行貸款週轉資金
，確非贈與行為云云。經查原告於申請復查時，除提示其本人高雄銀行支票存根影本
十紙及發票人為被繼承人高雄市第五信用合作社新興分社支票影本兩紙外，並未舉出
確有借貸事實之具體事證，且原告所開立之兩紙高雄銀行支票（支票號碼Ｈ0000
000－0）金額分別為一、○○○萬元及三○○萬元，兌領日期分別為七十七年五
月二十八日及同年六月九日（此有高雄銀行八十五年四月二日（）高銀儲會字第四
八五號函檢送相關資料可稽），均在被繼承人七十六年六月九日取得高雄市○○區○
○段二小段一二一三地號土地所有權之後，故其主張該等款項係借予被繼承人支付土
地款乙節，殊與常情有背，又訴願時，原告另稱上情乃購地款先由案外人林國寶墊付
所致，惟仍未能提示證明文件，以佐其詞，顯係隨被告查核方向而變更主張。又原告
分別於七十四年六月二十九日及同年十一月十八日開具之八紙高雄銀行支票（支票號
碼分別為Ｈ00000000－、Ｈ0000000－00）金額各為五○萬元，共
計四○○萬元，俱由案外人王翠月在票據後背書，有高雄銀行函查文件可稽，核與原
告復查所稱該等款項係借予被繼承人不符。再原告於被告原核定時表示系爭款項四、
○○○萬元係被繼承人用於償還前分別於八十年一月十九日及同年十月十一日、十月
二十四日向原告之借款，金額分別為一七、五七五、○○四元、一六、○七○、一七
四元及四、○二九、二五○元，及嗣又陸續向原告調借二、三二五、五七二元，合計
四、○○○萬元，核與復查時同一系爭款項之用途前後說詞迥然有別。至再訴願時復
改稱七十四年至七十六年間被繼承人向其借款即達五三、○○○、○○○元，被繼承
人貸得系爭四、○○○萬元係償還其先前向原告之借款云云，而於起訴時又轉稱原告
自七十九年起陸續借款予被繼承人，被繼承人之系爭款項係在償還借款云云，綜觀原
告所為陳述，前後游移不定，委無足取。又其所提本人簽付高雄銀行帳號七三○一號
支票影本、林顏秀琴高雄銀行活期儲蓄存款帳號二九九二－二放款收回傳票影本及高
雄銀行放款及利息到期通知書影本等資料，均為原告及林顏秀琴與高雄銀行間之往來
文書，亦不足證明系爭款項係被繼承人償還其向原告之借款。從而，被告認該款項為
贈與，嗣因林顏秀琴業已死亡，乃以繼承人即原告、林神龍及林淑慧等三人為納稅義
務人發單課徵贈與稅，洵無不合。又稅捐稽徵法第四十八條之三從新從輕原則僅適用
於違反作為或不作為義務而裁處之行政罰，如罰鍰金額或倍數修正之情形，尚不及於
除此以外之事項。課徵本稅有關之法律規定或漏稅額之計算等，雖於行為後法律經修
正，本稅及據以科處之行政罰所及之漏稅額計算，如免稅額、扣除額、稅率等，依
「實體從舊」之法律適用原則，均應適用行為時法律，此為本院最近一致之見解。本
案贈與行為係發生於八十一年，自仍應依行為時遺產及贈與稅之規定辦理。至所舉本
院八十五年判字第一九八○號判決並未編為判例，尚無拘束本案之效力，非可執為本
案應免補徵贈與稅之論據。是以，原告各該主張，要非可採。原處分及一再訴願決定
俱無違誤之處。原告起訴意旨，非有理由，應予駁回。
據上論結，本件原告之訴為無理由，爰依行政訴訟法第二十六條後段，判決如主文。
中    華    民    國     八十七      年      六      月      三十       日
                    行 政 法 院 第 一 庭
                                審 判 長 評  事      黃  鏡  清
                                         評  事      黃  合  文
                                         評  事      高  秀  真
                                         評  事      藍  獻  林
                                         評  事      黃  璽  君
右  正  本  證  明  與  原  本  無  異
                                         法院書記官  邱  彰  德
中    華    民    國     八十七      年      六      月      三十       日
